【裁判字號】    98,訴,737
【裁判日期】    981208
【裁判案由】    返還代工款
【裁判全文】
臺灣臺北地方法院民事判決               98年度訴字第737號
原      告  陸弘股份有限公司
法定代理人  乙○○
訴訟代理人  楊肅欣律師
複代理人    丁○○
被      告  家福股份有限公司
法定代理人  戊○○
訴訟代理人  陳世英律師
複代理人    陳澤榮律師
            楊美玲律師
參  加  人  臺灣新光商業銀行股份有限公司
法定代理人  丙○○
訴訟代理人  己○○
            甲○○
上列當事人間返還代工款事件，本院於民國98年11月17日言詞辯
論終結，判決如下：
    主      文
原告之訴及假執行之聲請均駁回。
訴訟費用由原告負擔。
    事實及理由
甲、程序方面：
一、被告之法定代理人已變更為戊○○，有公司變更登記表在卷
    可憑（本院卷第150-157 頁），其具狀聲明承受訴訟，核無
    不合，應予准許。
二、按就兩造之訴訟有法律上利害關係之第三人，為輔助一造起
    見，於該訴訟繫屬中，得為參加，民事訴訟法第58條第1 項
    定有明文。原告以訴外人翔鳳食品股份有限公司（下稱翔鳳
    公司）業將其對被告之代工款債權讓與原告為由提起本件訴
    訟，被告則以該等債權業經翔鳳公司讓與參加人置辯，被告
    如受不利之判決，參加人對被告即無債權存在，堪認參加人
    於本件訴訟有法律上之利害關係，其具狀表明為輔助被告而
    參加訴訟，核無不合，自應准許。
乙、實體方面：
一、原告起訴主張：
  (一)被告於民國97年4 月至7 月間委託翔鳳公司代工冷凍水餃等
    ，代工款新臺幣（下同）10,621,410元迄未給付，茲因翔鳳
    公司積欠原告借款802 萬元未償，該公司遂將其對被告代工
    款債權中之4,600,055 元讓與原告，原告業於97年7 月16日
    向被告為債權讓與之通通知，爰依債權讓與、承攬之法律關
    係，請求被告如數給付。
  (二)依翔鳳公司與參加人簽訂之國內應收帳款受讓管理合約書第
    2 條第1 款、第2 款約定，翔鳳公司向參加人貸款成數為被
    告應給付翔鳳公司發票金額之75% 至80% 間。而依國內應收
    帳款受讓管理合約書第6 條約定，翔鳳公司與參加人應行會
    算，於扣除翔鳳公司預先自參加人受領之金額，加計利息及
    費用，如有剩餘，參加人應將餘額返還翔鳳公司，此餘額即
    非在翔鳳公司債權讓與之範圍，翔鳳公司仍得將此餘額轉讓
    予原告，原告自得就該債權餘額為請求。
  (三)聲明：
  1.被告應給付原告4,600,055 元，及自起訴狀繕本送達翌日即
    97年10月30日起至清償日止，按年息5%計算之利息。
  2.願供擔保，請准宣告假執行。
二、被告抗辯：
  (一)翔鳳公司業於96年3 月13日，以高雄郵局41支局第185 號存
    證信函通知被告，表明其已與參加人簽訂國內應收帳款受讓
    管理合約書，將其對被告之所有應收帳款債權讓與參加人，
    參加人亦提出「費用負擔同意書」表明翔鳳公司業將系爭代
    工款債權讓與參加人，翔鳳公司既將其對被告之系爭代工款
    債權轉與參加人，其對被告已無債權可資請求，原告更無法
    律上之地位受讓該等債權，原告主張依債權讓與、承攬之法
    律關係，請求被告給付系爭代工款，於法不合。
  (二)聲明：
  1.駁回原告之訴及假執行之聲請。
  2.如受不利之判決，願以現金或同面額之國泰世華銀行營業部
    無記名可轉讓定期存單為擔保，請准宣告免為假執行。
三、參加人陳述意見：
  (一)翔鳳公司於96年間因向參加人辦理融資而與參加人簽訂國內
    應收帳款受讓管理合約書，將其所有對被告因銷貨或提供勞
    務等取得之所有應收帳款債權讓與參加人，並於96年3 月間
    通知被告自文到之日起將其對被告之應收帳款債權讓與參加
    人，被告應將所有到期之應收帳款逕寄予參加人，或電匯至
    參加人七賢分行備償專戶，被告則簽立債權轉讓同意書，同
    意翔鳳公司將應付款項於扣除退貨、商品服務費用、退佣，
    及其他經雙方同意扣除之款項後讓與參加人，系爭代工款債
    權既經讓與參加人，翔鳳公司已無權再為處分，原告主張其
    於97年7 月間受讓系爭代工款債權，尚非有據。
  (二)依翔鳳公司與參加人簽訂之國內應收帳款受讓管理合約書第
    1 條第2 款、第3 條第12款約定，翔鳳公司讓與參加人者為
    其對被告所得收取之應收帳款債權全部，非如原告所稱係發
    票金額之75% 。且縱參加人受讓之應收帳款金額超過參加人
    所核准之信用額度，亦僅翔鳳公司得對參加人為請求或主張
    ，非原告所能置喙。況翔鳳公司與參加人間之授信內容包含
    中期放款、開發國內信用狀、應收帳款債權融資，經結算，
    不含應收帳款債權融資部分，翔鳳公司至97年7 月間仍積欠
    參加人本金債權24,258,008元，經參加人以臺灣高雄地方法
    院97年度促字第50992 號支付命令為執行名義聲請強制執行
    ，因翔鳳公司無任何財產可供執行而未獲清償，縱參加人全
    數收取系爭應收帳款債權，亦不足以清償翔鳳公司對參加人
    之債務，翔鳳公司對參加人並無任何債權可得請求，原告主
    張翔鳳公司仍得將讓與參加人以外之餘額轉讓予原告，尚不
    足採。
  (三)翔鳳公司與參加人簽訂國內應收帳款受讓管理合約書後，即
    於96年3 月13日以存證信函向被告為債權讓與之通知，被告
    於收受後亦出具債權轉讓同意書同意之，翔鳳公司讓與參加
    人之債權標的已屬明確而可特定，被告日後如對翔鳳公司發
    生新債務時，即無須再通知債務人，參加人即可居於債權人
    之地位，逕向被告請求給付，此一合作方式被告自96年3 月
    間起即已知悉，迄至翔鳳公司倒閉前，被告均如期將應給付
    之帳款匯入指定之帳戶內，參加人受讓之債權應自96年3 月
    15日起至97年7 月間翔鳳公司倒閉時止之所有應收帳款債權
    。
四、兩造不爭執之事項：
  (一)被告於97年間與翔鳳公司簽訂全國性合約，委託翔鳳公司代
    工冷凍水餃等，現尚有代工款未為給付〔臺灣士林地方法院
    97年度訴字第1462號卷（下稱士院卷）第28-38頁〕。
  (二)原告、翔鳳公司於97年7 月10日簽訂債權移轉協議書，其上
    記載翔鳳公司同意將其對被告97年4 月份（含）以後之應收
    帳款4,600,055 元之債權移轉予原告（士院卷第13頁）。
  (三)原告於97年7 月16日對被告為債權讓與之通知，被告於97年
    7 月17日收受送達（士院卷第14-16頁）。
  (四)翔鳳公司因向參加人借款（包括中期放款、開發國內信用狀
    、應收帳款債權融資），先後於96年1 月31日、96年12月13
    日，與參加人簽訂國內應收帳款受讓管理合約書，其上記載
    於合約有效期間內，翔鳳公司同意將其對特定買受人（包括
    被告）因銷貨或提供勞務等取得之所有應收帳款債權（含現
    有及將來發生，且不論該等應收帳款債權是否為參加人所核
    准額度內之帳款債權）讓與參加人，翔鳳公司於96年3 月13
    日對被告為債權讓與之通知，被告於96年3 月15日收受送達
    ，並於96年3 月20日出具債權轉讓同意書，同意翔鳳公司於
    扣除退貨、商品服務費用、退佣，及其他經雙方同意扣除之
    款項後轉讓予參加人（本院卷第37-42 頁、第30-33 頁）。
  (五)翔鳳公司積欠參加人之借款本金計24,483,550元，經參加人
    聲請臺灣高雄地方法院核發97年度促字第51992 號支付命令
    確定，嗣參加人以該支付命令、確定證明書為執行名義，向
    臺灣屏東地方法院聲請對翔鳳公司強制執行（聲請執行金額
    24,258,008元），因翔鳳公司無財產可供執行，經臺灣屏東
    地方法院於98年2 月21日核發屏院惠民執洪字第97執43942
    號債權憑證（本院卷第53-59 頁）。
五、得心證之理由：
    原告主張翔鳳公司業將其對被告代工款債權中之4,600,055
    元讓與原告，為被告所否認，並以前詞置辯，是本件所應審
    究者為：(一)翔鳳公司97年7 月10日書立債權移轉協議書時，
    其對被告之代工款債權是否業經讓與參加人？(二)翔鳳公司對
    被告之代工款債權是否尚有餘額可資讓與原告？茲論述如下
    ：
  (一)翔鳳公司97年7 月10日書立債權移轉協議書時，其對被告之
    代工款債權業經讓與參加人：
  1.按債權之讓與，依民法第297 條規定，非經讓與人或受讓人
    通知債務人不生效力，此項通知不過觀念通知，使債務人知
    有債權移轉之事實，免誤向原債權人清償而已。而讓與之通
    知，為通知債權讓與事實之行為，原得以言詞或文書為之，
    不需何等之方式（最高法院39年臺上字第448 號判例、88年
    臺上字第1135號判決意旨參照）。查翔鳳公司先後於96年1
    月31日、96年12月13日，與參加人簽訂國內應收帳款受讓管
    理合約書，約定於合約有效期間內（自簽約日起1 年），翔
    鳳公司同意將其對特定買受人（包括被告）因銷貨或提供勞
    務等取得之所有應收帳款債權（含現有及將來發生，且不論
    該等應收帳款債權是否為參加人所核准額度內之帳款債權）
    讓與參加人，翔鳳公司於96年3 月13日對被告為債權讓與之
    通知，被告於96年3 月15日收受送達，並於96年3 月20日出
    具債權轉讓同意書，同意翔鳳公司於扣除退貨、商品服務費
    用、退佣，及其他經雙方同意扣除之款項後轉讓予參加人，
    有國內應收帳款受讓管理合約書、存證信函、掛號郵件收件
    回執、債權轉讓同意書在卷可憑（本院卷第37-42 頁、第30
    -33 頁）。而翔鳳公司、參加人於96年12月13日再行簽訂國
    內應收帳款受讓管理合約書後，雖未另以書面為債權讓與之
    通知，然迄至97年7 月間原告為債權讓與之通知前，被告均
    按翔鳳公司之指示，將系爭代工款匯至翔鳳公司設於參加人
    銀行七賢分行備償專戶，為兩造所不爭，足徵翔鳳公司、參
    加人應已將債權讓與之事通知被告，被告亦已知悉翔鳳公司
    、參加人間債權讓與之事實，揆諸前揭說明，應認翔鳳公司
    、參加人間之債權讓與於原告為債權讓與通知前即已對被告
    發生效力。
  2.翔鳳公司於97年7 月10日與原告簽訂債權移轉協議書，將其
    對被告97年4 月份（含）以後之4,600,055 元代工款債權讓
    與原告，並經原告於97年7 月16日對被告為債權讓與之通知
    （被告於97年7 月17日收受送達），固有債權移轉協議書、
    存證信函、掛號郵件收件回執附卷可憑（士院卷第13-16 頁
    ），惟該等代工款債權於翔鳳公司讓與原告前之96年12月13
    日即已讓與參加人，並於原告為債權讓與通知前即對被告發
    生效力，已如前述，足見原告、翔鳳公司97年7 月10日簽訂
    債權移轉協議書時，翔鳳公司對被告已無代工款債權存在，
    原告主張其已受讓翔鳳公司對被告之代工款債權，其得依債
    權讓與、承攬之法律關係，請求被告給付系爭代工款，核非
    有據。
  (二)翔鳳公司對被告之代工款債權已無餘額可資讓與原告：
    原告主張翔鳳公司對被告之代工款債權尚有餘額可資讓與原
    告，無非係以：參加人貸予翔鳳公司之款項為發票金額之75
    % 至80% 間，且翔鳳公司、參加人應進行會算，如有剩餘，
    參加人應將餘額返還翔鳳公司，此餘額非在翔鳳公司債權讓
    與之範圍，翔鳳公司非不得將此餘額轉讓予原告，原告自得
    就該債權餘額為請求為其論據。惟查：
  1.參加人於96年1 月31日、96年12月13日出具之國內應收帳款
    受讓管理同意書（本院卷第82-83 頁），其上「墊款成數」
    欄記載「每筆發票最高不超過八成」、「每筆發票最高不超
    過75% 」，僅係參加人與翔鳳公司關於貸（墊）款成數之約
    定而已，此與參加人是否按貸款成數受讓系爭代工款債權並
    無必然關係，尚難僅以參加人僅同意按發票金額75% 至80%
    貸（墊）款予翔鳳公司一事，即遽論參加人未受讓翔鳳公司
    對被告之全部債權。且翔鳳公司係將其對被告自96年12月13
    日起1 年內之應收帳款債權（含現有及將來發生，且不論該
    等應收帳款債權是否為參加人所核准額度內之帳款債權）讓
    與參加人，觀諸國內應收帳款受讓管理合約書第1 條第2 款
    約定即明（本院卷第41頁），足見參加人所受讓者為翔鳳公
    司對被告自96年12月13日起1 年內之應收帳款（代工款）債
    權全部，非以貸（墊）款額度為債權讓與之範圍，原告以參
    加人之貸款成數僅75% 至80% ，主張除已讓與參加人之部分
    外，翔鳳公司對被告尚有代工款債權可資讓與，尚不足採。
  2.參加人固應依國內應收帳款受讓管理合約書第6 條約定進行
    結算，如有餘額，並應將之返還予翔鳳公司，然縱有餘額，
    負有返還義務者亦為參加人，而非被告，該債權係屬翔鳳公
    司對參加人之債權，非翔鳳公司對被告之債權，原告所受讓
    者既為翔鳳公司對被告之債權，其以翔鳳公司非不得將參加
    人應返還之餘額讓與原告，主張其得本於債權讓與、承攬之
    法律關係對被告有所請求，容有誤會。況翔鳳公司積欠參加
    人之借款本金計24,483,550元，經參加人聲請臺灣高雄地方
    法院核發97年度促字第51992 號支付命令確定，嗣參加人以
    該支付命令、確定證明書為執行名義，向臺灣屏東地方法院
    聲請對翔鳳公司強制執行（聲請執行金額24,258,008元），
    因翔鳳公司無財產可供執行，經臺灣屏東地方法院於98年2
    月21日核發屏院惠民執洪字第97執43942 號債權憑證，有上
    開支付命令、確定證明、貸放明細歸戶查詢、債權憑證附卷
    可憑（本院卷第53-59 頁），足見經結算結果，翔鳳公司積
    欠參加人之借款金額遠高於參加人受領之應收帳款（代工款
    ）金額，翔鳳公司對參加人並無何返還應受帳款（代工款）
    餘額之債權存在，原告主張翔鳳公司非不得將參加人應返還
    之餘額讓與原告，及其得本於債權讓與、承攬之法律關係對
    被告有所請求，均非可採。
  (三)綜上，原告、翔鳳公司97年7 月10日簽訂債權移轉協議書時
    ，翔鳳公司已將其對被告之代工款債權全部讓與參加人，其
    對被告已無債權存在，原告主張其受讓翔鳳公司對被告之代
    工款債權4,600,055 元，其得依債權讓與、承攬之法律關係
    ，請求被告給付代工款4,600,055 元，洵非正當，不應准許
    。
六、從而，原告依債權讓與、承攬之法律關係，請求被告給付4,
    600,055 元，及自起訴狀繕本送達翌日即97年10月30日起至
    清償日止，按年息5%計算之利息，為無理由，應予駁回。原
    告之訴既經駁回，其假執行之聲請，亦失所附麗，應併予駁
    回。
七、本件事證已臻明確，兩造其餘攻擊防禦方法及所提證據，核
    與本件判決結果不生影響，爰不另一一論述，併予敘明。
八、結論：本件原告之訴為無理由，依民事訴訟法第78條，判決
    如主文。
中    華    民    國    98    年    12    月    8     日
                  民事第二庭    法  官  陳秀貞
以上正本係照原本作成
如對本判決上訴，須於判決送達後20日內向本院提出上訴狀。
中    華    民    國    98    年    12    月    8     日
                                書記官  劉碧輝

司法院資訊處製作；財團法人民間司法改革基金會備份。
